【裁判字號】    92,上訴,1528
【裁判日期】    921231
【裁判案由】    業務過失致死等
【裁判全文】
臺灣高等法院高雄分院刑事判決                  九十二年度上訴字第一五二八號
    上  訴  人  台灣高雄地方法院檢察署檢察官
    上  訴  人
    即  被  告  丁○○
    被      告  甲○○
右上訴人因被告業務過失致死等案件，不服臺灣高雄地方法院九十二年度訴字第二七
０號中華民國九十二年六月三十日第一審判決（起訴案號：臺灣高雄地方法院檢察署
九十一年度偵字第二四三六五、二七二五七號），提起上訴，本院判決如左：
      主  文
原判決關於鍾清山部分撤銷。
丁○○未取得合法醫師資格，擅自執行醫療業務，累犯，處有期徒刑貳年陸月。短針
支、長針壹支、拔罐玻璃器柒個及鐵片壹支均沒收。
其他上訴駁回。
      事  實
一、丁○○前因違反槍砲彈藥刀械管制條例案件，於民國八十七年間經法院判處應執
    行有期徒刑二年確定，於八十九年一月二十九日假釋出獄交付保護管束，於八十
    九年十一月二日假釋期滿執行完畢，又因竊盜、搶奪案件，於八十八年間經法院
    分別判處有期徒刑四月、四月，定應執行刑有期徒刑七月確定，於九十一年四月
    十六日執行完畢。仍不知警惕，明知未取得合法醫師資格，不得執行醫療業務，
    竟自九十一年十月間起，在高雄縣燕巢鄉○○村○○路三四二號開設唐山青草藥
    店（復生藥行），平日為人針灸、拔罐治病而收取費用，擅自以執行醫療行為為
    業務。九十一年十一月二日中午十二時許，陳青容因腰部酸痛，由其母乙○○○
    陪同至唐山青草藥店（復生藥行）診療，丁○○即表示需以針灸治療，費用新台
    幣（下同）三千元，經陳青容及其母乙○○○同意，丁○○即先以短針在陳青容
    之右後耳部、右頸外側部、右後頸部、左後頸部、左上背外側部、左上背內側部
    、右腰部針灸放血，再以拔罐器吸出瘀血，而後，丁○○復欲持長約二十公分之
    長針刺入陳青容之左鎖骨外側部而為針灸，本應注意使用長約二十公分之長針侵
    入人體極為危險，縱係有合法中醫師資格之人亦應謹慎其事，而其未取得合法醫
    師資格，實不得任意為之，而以其當時之智識亦無不能注意之情事，竟貿然以三
    枝長針刺入陳青容之左鎖骨外側部而為針灸，致其中一枝長針穿過左肋膜上方第
    三根肋骨上緣，貫穿左肺上葉，插入左肺下葉，造成左肋膜腔發生氣胸形成。丁○○見狀，經自行急救無效果，始將陳青容送醫，惟陳青容已於同日下午三時五
    十六分許送達醫院前，因氣胸而呼吸性休克死亡。嗣於同日下午六時許，經陳青
    容之母乙○○○報警，而查知上情，並扣得丁○○所有供醫療所用之短針三支、
    長針一支、拔罐玻璃器七個及鐵片一支。
二、案經乙○○○訴由高雄縣政府警察局岡山分局報請台灣高雄地方法院檢察署檢察
    官偵查起訴。
      理  由
壹、撤銷改判部分
一、上訴人即被告（下稱被告）丁○○明知未取得合法醫師資格，竟自九十一年十月
    間起，在高雄縣燕巢鄉○○村○○路三四二號開設唐山青草藥店（復生藥行），
    平日為人針灸、拔罐治病而收取費用，擅自以執行醫療行為為業務，九十一年十
    一月二日中午十二時許，被害人陳青容因腰部酸痛，由其母乙○○○陪同至唐山
    青草藥店（復生藥行）診療，被告丁○○即表示需以針灸治療，費用三千元，而
    後，被告丁○○即先以短針在被害人陳青容之右後耳部、右頸外側部、右後頸部
    、左後頸部、左上背外側部、左上背內側部、右腰部針灸放血，再以拔罐器吸出
    瘀血，續持三枝長約二十公分之長針刺入陳青容之左鎖骨外側部而為針灸等事實
    ，業據告訴人即被害人之母乙○○○指訴綦詳，並有被告丁○○書立之處方簽、
    照片、名片附卷可稽（見警卷第十一、十六、十七頁、偵查卷第十四頁後），並
    有短針三支、長針一支、拔罐玻璃器七個及鐵片一支扣案可佐，且被告丁○○亦
    供述上情在卷，互核上開事證，足認被告丁○○此部分自白與事實相符。再被害
    人陳青容因被告以三枝長針刺入左鎖骨外側部而為針灸，其中一枝長針穿過左肋
    膜上方第三根肋骨上緣，貫穿左肺上葉，插入左肺下葉，造成左肋膜腔發生氣胸
    形成，經被告丁○○自行急救無效果，始將被害人陳青容送醫，惟被害人陳青容
    已於同日下午三時五十六分許送達醫院前，因氣胸而呼吸性休克死亡等情，亦經
    檢察官督同法醫師相驗、解剖，製有相驗屍體證明書、解剖紀錄報告在卷足憑（
    見相驗卷第二八、三八～四九頁），且有法務部法醫研究所九十二年一月十五日
    法醫理字第０九一０００三九四二號函附鑑定書在卷可按（見相驗卷第十一頁、
    原審卷第二七～三三頁）。又被告丁○○明知未取得合法醫師資格，本應注意不
    得擅自執行針疚等醫療行為，況使用長約二十公分之長針侵入人體極為危險，更
    不得任意為之，而以其當時之智識亦無不能注意之情事，竟貿然以三枝長針刺入
    被害人陳青容之左鎖骨外側部而為針灸，致其中一枝長針穿過左肋膜上方第三根
    肋骨上緣，貫穿左肺上葉，插入左肺下葉，造成左肋膜腔發生氣胸形成，送醫不
    治死亡，被告丁○○顯有過失責任，且被告丁○○之過失行為與被害人之死亡結
    果間，有相當因果關係，至為明顯。從而，被告丁○○未取得合法醫師資格，擅
    自執行醫療業務，並因業務上過失致人於死，事證已臻明確，犯行堪以認定。
二、核被告丁○○未取得合法醫師資格，擅自執行醫療業務，所為係犯醫師法第二十
    八條前段之罪，被告丁○○執行業務因過失致人於死，所為係犯刑法第二百七十
    六條第二項之業務過失致死罪。被告丁○○以一醫療行為，同時觸犯醫師法第二
    十八條前段之罪及刑法第二百七十六條第二項之罪，為想像競合犯，應從一重論
    以醫師法第二十八條前段之罪。又被告丁○○前因違反槍砲彈藥刀械管制條例案
    件，於八十七年間經法院判處應執行有期徒刑二年確定，於八十九年一月二十九
    日假釋出獄交付保護管束，於八十九年十一月二日假釋期滿執行完畢，又因竊盜
    、搶奪案件，於八十八年間經法院分別判處有期徒刑四月、四月，定應執行刑有
    期徒刑七月確定，於九十一年四月十六日執行完畢，有台灣高等法院被告全國前
    案紀錄表在卷足憑，五年以內再犯有期徒刑以上之罪，為累犯，依法加重其刑。
三、原審以被告丁○○罪證明確，予以論罪科刑，固非無見，惟查：(一)原判決以被告
    丁○○見被害人陳青容已有臉色發青、四肢抽搐、冰冷之情形時，疏未將被害人
    陳青容立即送醫急救，因而造成被害人陳青容死亡，是被告丁○○所犯業務過失
    致死犯行與未取得合法醫師資格擅自執行醫療業務犯行間，為犯意各別，行為互
    殊，應分論併罰。然被告丁○○確係於執行醫療行為，因過失而以一枝長針穿過
    左肋膜上方第三根肋骨上緣，貫穿左肺上葉，插入左肺下葉，造成被害人陳青容
    左肋膜腔發生氣胸形成而死亡，被告丁○○之針灸過失行為與被害人之死亡結果
    間，有因果關係，已如前述，而依法務部法醫研究所鑑定書所記載被害人陳青容
    若能及時送醫，也許可救活等語（見原審卷第三二頁），亦無從因此即認被害人
    陳青容若及時送醫，必然可救活，況被告丁○○既未取得合法醫師資格，是否可
    得知悉其醫療行為已造被害人陳青容氣胸，需及時送醫，因而違反注意義務，尚
    非無疑。是原判決認被告丁○○疏未將被害人陳青容立即送醫急救，始造成被害
    人陳青容死亡，且為另行起意，即有未洽。(二)扣案之短針三支、長針一支、拔罐
    玻璃器七個及鐵片一支係被告丁○○未取得合法醫師資格，擅自執行醫療業務所
    使用之器械，應依醫師法第二十八條中段規定宣告沒收。原判決依刑法第三十八
    條第一項第二款宣告沒收，適用法則不當，亦有未合。被告丁○○上訴意旨指摘
    原判決量刑過重，檢察官上訴意旨認原判決量刑過輕，雖均無理由，但原判決此
    部分既有上述可議之處，自應由本院撤銷改判。審酌被告丁○○有事實欄所載前
    科，竟不知警惕，明知未取得合法醫師資格，仍擅自執行醫療行為及收取費用，
    既有損害他人健康之危險，亦實際造成被害人陳青容之死亡，使被害人家屬悲痛
    莫名，迄今復未與被害人家屬達成和解，取得被害人家屬諒解，惟念及被告丁○○已賠償被害人家屬八十萬元，且坦承犯行等一切情狀，量處如主文所示之刑。
    扣案之短針三支、長針一支、拔罐玻璃器七個及鐵片一支為被告丁○○所有，並
    為被告丁○○犯罪所使用之器械，已經被告丁○○陳明在卷，爰依醫師法第二十
    八條中段宣告沒收。
貳、上訴駁回部分
一、公訴意旨另以：被告甲○○明知被告丁○○未取得合法之醫師資格，竟與被告丁○○基於犯意之聯絡，自九十一年十月間起，在渠等位於高雄縣燕巢鄉○○村○○路三四二號之住處開設「復生藥行」，為前來就醫之病人施行針灸、放血等行
    為，並收取費用，而共同擅自執行醫療業務。同年十一月二日中午十二時許，被
    害人陳青容因其筋骨酸痛，由其母親乙○○○陪同至上開「復生藥行」就醫，被
    告丁○○即在該藥行二樓，由具犯意聯絡之被告甲○○在旁幫忙拿長針、止血，
    被告丁○○遂先用放血小鐵鎚於被害人陳青容左肩胛骨、頸部、腰部放血，並以
    拔火罐器將該三處瘀血吸出，再使用長針（長約二十公分）為被害人陳青容針灸
    。因認被告甲○○共同涉犯醫師法第二十八條前段之未取得合法醫師資格而擅自
    執行醫療業務罪嫌。
二、公訴人認被告甲○○與被告丁○○共同涉犯醫師法第二十八條前段之罪嫌，係以
    告訴人乙○○○之指訴，資為論據。惟訊據被告甲○○堅決否認有此部分犯行，
    辯稱被告丁○○為被害人陳青容針灸時，並未在場協助拿針或止血，期間因被告
    丁○○指示拿取衛生紙，始取衛生紙交付被告丁○○，而後即離去，直至被告丁○○喊叫令其上二樓，方見被害人陳青容有異，而協助急救等語。
三、按犯罪事實應依證據認定之，無證據不得認定犯罪事實；又不能證明被告犯罪或
    其行為不罰者，應諭知無罪之判決；刑事訴訟法第一百五十四條第二項、第三百
    零一條第一項分別定有明文。次按事實之認定，應憑證據，如未能發現相當證據
    ，或證據不足以證明，自不能以推測或擬制之方法，以為裁判基礎；又認定不利
    於被告之事實，須依積極證據，苟積極證據不足為不利於被告事實之認定時，即
    應為有利於被告之認定，更不必有何有利之證據；再按告訴人之指訴，原在意圖
    使被告受刑事處分，非有其他旁證，尚難單憑告訴人一面之詞據以論罪（最高法
    院民四十年台上字第八六號、三十年上字第八一六號、七十年台上字第一０一五
    號判例意旨可資參照）。
四、經查：
    (一)被告甲○○始終否認於被告丁○○為被害人陳青容針灸時有在場協助拿針或止
      血等行為，被告丁○○亦迭於偵查、原審及本院調查、審理中，供稱被告甲○○並未在場協助拿針或止血等醫療行為，且經原審及本院於審理中對被告丁○○、甲○○隔離訊問，二人均分別供稱被告丁○○為被害人陳青容針灸時，被
      告甲○○均在樓下，期間被告丁○○有叫被告甲○○拿衛生紙上樓，而後被告
      甲○○就下樓，直至被害人陳青容出現異狀，被告丁○○始喊叫被告甲○○上
      樓，被告丁○○並令被告甲○○以吹風機幫被害人陳青容保丙及作壓胸等急救
      措施等語，互核均大致相符。
    (二)又告訴人乙○○○於偵查、原審及本院審理中固指訴被告丁○○為被害人陳青
      容針灸時，被告甲○○有在場協助拿針或止血等行為等語。然告訴人乙○○○
      於警訊及九十一年十一月三日偵查初訊時，並未指訴被告甲○○有在旁協助被
      告丁○○之行為，其後始指訴被告甲○○有在場協助，同時復指訴被告丁○○
      之父鐘道乾、母鐘陸碧趁亦在場向其建議接受針灸、拔罐之醫療等語，是告訴
      人乙○○○之指訴情節，前後不一，即非無瑕疵。再衡情被告甲○○苟確有在
      場協助，告訴人乙○○○於警訊及九十一年十一月三日偵查初訊時，應印象深
      刻，豈有未隻字片語提及被告甲○○之理。況本院依聲請將扣案之短針三支、
      長針一支、拔罐玻璃器七個及鐵片一支及被告甲○○之指紋送比對鑑定，經法
      務部調查局將鑑定拔罐玻璃器七個處理後，因未能發現清晰可供比對之指紋，
      致無法進行比對，此有法務部調查局鑑定通知書一紙附卷可憑（見本院卷第八
      ０頁），故亦無從據以證明被告甲○○有在場協助被告丁○○之行為。
    此外，復查無其他積極證據足資證明被告甲○○有共同未取得合法醫師資格而擅
    自執行醫療業務之犯行，被告甲○○之犯罪即屬不能證明，自應諭知無罪之判決
    。
五、原審以不能證明被告甲○○此部分犯罪，而諭知無罪之判決，核無不合，檢察官
    上訴意旨，仍執前詞，指摘原判決此部分不當，為無理由，應予駁回。
據上論結，應依刑事訴訟法第三百六十八條、第三百六十九條第一項前段、第三百六
十四條、第二百九十九條第一項前段、醫師法第二十八條前段、中段、刑法第十一條
、第二百七十六條第二項、第五十五條、第四十七條、罰金罰鍰提高標準條例第一條
前段，判決如主文。
本案經檢察官方娜蓉到庭執行職務。
中    華    民    國      九十二      年    十二  月  三十一  日
                              臺灣高等法院高雄分院刑事第一庭
                                  審判長法官  曾永宗
                                        法官  邱永貴
                                        法官  郭玫利
右正本證明與原本無異。
檢察官、被告鍾清山部分如不服本判決應於收受本判決後十日內向本院提出上訴書狀
，其未述上訴理由者，並得於提起上訴後十日內向本院補提理由書狀（均須按他造
當事人之人數附繕本)「切勿逕送上級法院」。
甲○○部分不得上訴。
                                      書記官  鄭靜芳
中    華    民    國      九十二      年    十二      月  三十一  日
附錄本判決論罪科刑法條
刑法第二百七十六條第二項：
從事業務之人，因業務上之過失犯前項之罪者，處五年以下有期徒刑或拘役，得併科
三千元以下罰金。
醫師法第二十八條：
未取得合法醫師資格，擅自執行醫療業務者，處六個月以上五年以下有期徒刑，得併
科新臺幣三十萬元以上一百五十萬元以下罰金，其所使用之藥械沒收之。但合於下列
情形之一者，不罰：
一  在中央主管機關認可之醫療機構，於醫師指導下實習之醫學院、校學
    生或畢業生。
二  在醫療機構於醫師指示下之護理人員、助產人員或其他醫事人員。
三  合於第十一條第一項但書規定。
四  臨時施行急救。


司法院資訊處製作；財團法人民間司法改革基金會備份。
